【裁判字號】    95,上訴,29
【裁判日期】    950309
【裁判案由】    強盜
【裁判全文】
臺灣高等法院臺南分院刑事判決          95年度上訴字第29號
上  訴  人  臺灣雲林地方法院檢察署檢察官
被      告  甲○○
選任辯護人  嚴庚辰律師
            陳國瑞律師
上列上訴人因被告強盜案件，不服臺灣雲林地方法院94年度訴字
第270號中華民國94年11月25日第一審判決（起訴案號：臺灣雲
林地方法院檢察署93年度偵字第3810號），提起上訴，本院判決
如下：
    主  文
原判決撤銷。
甲○○搶奪，因防護贓物，而當場施以強暴，處有期徒刑伍年陸
月。
    事  實
一、甲○○於民國（下同）93年8月6日上午5時許，身穿暗灰色
    短袖T恤，淺藍色牛仔褲（前褲管有褪色），頭戴半罩式安
    全帽，騎乘車牌號碼NUA-467號藍色重機車，自雲林縣北港
    鎮○○路尾隨以電動機車載餿水之乙○○，迨行至水林鄉○
    ○村○○路旁時，見四下無人，竟意圖為自己不法之所有，
    超車並調頭停在乙○○左前方而攔下乙○○，趁其不及抵抗
    之際，伸出左手強行扯下乙○○頸部所掛價值新臺幣（下同
    ）37,000元之白金項鍊一條得逞後，放入右褲袋中，乙○○
    乃欲上前出手取回該白金項鍊，詎甲○○為防護贓物，當場
    竟以左手持其放在重機車菜籃上非屬兇器之長度約一尺半之
    圓形木棍乙支，揮舞該木棍欲毆打乙○○，乙○○見狀即不
    敢上前，故未毆傷乙○○，甲○○遂騎該重機車往北港鎮○
    ○路方向逃逸。嗣經乙○○報警循線查獲。
二、案經乙○○訴由雲林縣警察局北港分局移送檢察官偵查起訴
    。
    理  由
一、訊據被告甲○○矢口否認有上揭犯行，辯稱：案發時間，伊
    還在睡覺，是告訴人指認錯誤云云。辯護人提出辯護意旨稱
    ：(1)告訴人於偵訊時先供稱「未曾在何雲美麵店經營時間到
    過他店裡」，復改稱「大約在被搶前四、五天左右，那一天
    早上六點多，我還在麵店收餿水看到被告」，惟於原審時又
    稱「第一次看到被告是早上八～九點」，告訴人供詞前後不
    一。(2)證人何雲美、許秋香於警詢及偵訊中均供稱「告訴人
    都是早上五點廿分至卅分來麵店收餿水，告訴人每天只來收
    一次，被告都是早上六點四十分至七點左右來吃麵…」，告
    訴人在鈞院審理時亦稱「何雲美店內餿水不多，一天只去倒
    一次」，故告訴人如何能見到被告？(3)九十三年八月九日下
    午二時至五時卅分許，被告與配偶及證人蘇西樹在田裡施肥
    ，雖田地離被告住處僅三百多公尺，惟被告未曾離開田裡，
    此有被告配偶及證人蘇西樹證詞為佐，告訴人如何在該日下
    午三時許於被告住處牆角看到被告？(4)被告配偶蘇傅玉葉與
    告訴人之妹蘇碧玉在警詢時均稱「蘇傅玉葉要蘇碧玉轉告告
    訴人說被告未作案請不要冤枉被告」，非公訴人指訴蘇傅玉
    葉找告訴人之妹蘇碧玉求情云云。(5)另被告因罹患高血壓曾
    吃降血壓藥，致調查員認為會影響測謊結果乃表示不能測謊
    ，非被告不願接受測謊。(6)被告在九十三年七月卅日因車禍
    受傷，右上臂受有5×3×2㎝撕裂傷及10×4㎝擦傷，嗣於同
    年八月七日才回門診拆線，醫囑「受傷部分14天內不要激烈
    運動」，有中國醫藥大學北港附設醫院函覆在卷可稽，是被
    告焉有以徒手右手騎車、左手持木棍搶奪告訴人項鍊之可能
    ？(7)另，告訴人前三次之警詢筆錄均未提及本案嫌疑犯之特
    徵，至案發十一天後方指認歹徒右臉頰有一顆痣長了多根黑
    色毛、右手臂靠近衣袖處有環狀類似斷過疤痕，與被告特徵
    相符，惟此應係告訴人主觀認定，已失偏頗，且強盜財物時
    間極短，告訴人能否記憶清晰，自有可疑等語。經查：
  (一)認定犯罪事實所憑之證據，雖不以直接證據為限，然必須該
    項證據對於待證事實確能供證明之資料，始堪採取（最高法
    院22年上字第3632號判例）。認定犯罪事實所憑之證據，並
    不以直接證據為限，即綜合各種間接證據，本於推理作用，
    為其認定犯罪事實之基礎，仍非法所不許（最高法院27年滬
    上字第64號判例）。認定犯罪事實所憑之證據，固不以直接
    證據為限，間接證據亦應包含在內，惟採用間接證據時，必
    其所成立之證據，在直接關係上，雖僅足以證明他項事實，
    而由此他項事實，本於推理之作用足以證明待證事實者，方
    為合法，若憑空之推想，並非間接證據（最高法院32年上字
    第67號判例）。
  (二)告訴人乙○○迭於警詢、偵查及原審、本院審理中指稱被告
    甲○○臉頰有一長毛黑痣、右手有傷疤，身穿暗灰色短袖T
    恤，淺藍色牛仔褲（前褲管有褪色），及騎乘深色重機車、
    戴半罩式安全帽等情，具體明確，於警詢、偵查及原審、本
    院審理中復經告訴人當庭指認被告歷歷，堅稱絕未認錯人。
    則被告與告訴人互不相識、素無嫌隙，為被告所自承，告訴
    人自無堅決指證、設詞誣陷之必要，且所指情節具體明確，
    其指證堪稱可採。
  (三)被告臉部確實有一顆黑痣（見警卷第34頁），然拍照及偵訊
    時已不見尾毛，於偵查中經當庭訊問何故，被告自承其臉部
    之黑痣確實長有尾毛，但不知為何不見了等語（見偵查卷第
    12頁），被告顯然是恐遭指認特徵，因心虛而事先將黑痣上
    尾毛剪去，故警方事後於93年8月23日拍照及地檢署偵訊時
    ，均不見該痣尾毛部分；況痣上之尾毛，如非刻意修剪，應
    無隨意掉落而不自知之理，故被告於偵查中供稱不知尾毛為
    何不見一詞，與常理有違。
  (四)告訴人指認照片中之作案機車（見警卷第36頁），於偵查中
    經提示被告，亦坦承該機車是其妻所有，伊有時也會使用該
    機車等語（見偵查卷第11頁）。又被告於警詢供承：伊原來
    是騎紅色機車，直至七月三十日發生車禍車毀之後，才改騎
    伊妻之深色機車，且直至八月十一日，才又騎該深色機車至
    「阿花」之麵攤吃麵等情（見警詢筆錄第15頁），則告訴人
    不管以前是否看過被告騎該紅色機車，被告改騎該深色機車
    ，告訴人於案發前是無機會看到，是告訴人於案發後二天在
    派出所即指稱被告是騎深色機車作案，其指認應無訛，蓋被
    告與告訴人間並不相識，被告如未騎乘該機車作案，告訴人
    何能指認該車？況被告身上之其他特徵，告訴人亦指認無一
    不符。足見於上揭時地騎車搶奪告訴人項鍊之人確是被告無
    誤。
  (五)中國醫藥大學北港附設醫院九十四年一月廿五日九四院醫事
    字第○一二號函文載稱「病人甲○○於九十三年七月卅日因
    車禍至本院急診…受傷部位：(一)右上臂5×3×2㎝撕裂傷。
    (二)右上臂10×4㎝擦傷。(三)右膝4×4㎝擦傷」、「左手無受
    傷」等語（見偵查卷第116頁），核與告訴人迭於警詢、偵
    查、原審及本院審理中一致指訴被告係以「左手」強行取走
    其項鍊及持棍等情相符（見警詢筆錄第4頁、偵查卷第13頁
    、原審卷第55頁背面、本院卷第47頁），是案發當時被告右
    手受傷，與告訴人所指被告係以左手行搶等情，核與日常生
    活經驗法則，堪稱無違。至於辯護意旨稱：被告在九十三年
    七月卅日因車禍受傷，右上臂受有5×3×2㎝撕裂傷及10×4
    ㎝擦傷，嗣於同年八月七日才回門診拆線，醫囑「受傷部分
    14天內不要激烈運動」，有中國醫藥大學北港附設醫院函覆
    在卷可稽，是被告焉有以徒手右手騎車、左手持木棍搶奪告
    訴人項鍊之可能？云云，經查，被告非以左手「持木棍搶奪
    」告訴人項鍊，而係以左手搶奪告訴人項鍊得逞放入右褲袋
    後，再持木棍而當場對告訴人施以強暴等情，已如上述；又
    被告既於案發後隔日即去門診拆線，足見其於案發時堪認幾
    乎已傷癒，依常情，並非無能力犯下本案。
  (六)公訴人雖稱：證人蘇碧玉（告訴人之妹）、蘇傅玉葉（被告
    之妻）證稱被告於案發當日，曾囑託其妻蘇傅玉葉，透過蘇
    碧玉，前往告訴人住處，請求告訴人不要追究被告搶奪一事
    等語，核與告訴人所指「被告曾透過他太太請我妹妹來向我
    求情」等語相符，被告若非心虛，何須事後求情？云云（詳
    證據清單(二)）。經查：告訴人雖於警詢中證稱「我妹妹說是
    蘇嫌之妻到她上班之水林鄉埔里炸豬油工廠，拜託她到我家
    ，要我不要『追究』蘇嫌強盜白金項鍊之事，而且是與他同
    村的人，過去就算了」（見偵查卷第45頁）然查，證人蘇碧
    玉於警詢中證稱「『葉仔』（即被告之妻蘇傅玉葉）要我告
    訴乙○○『不要【誣陷】她先生甲○○搶劫她』，我去到姊
    姊乙○○家，將受託之事告訴我姊姊後，並向我姊姊說，同
    是村裡的人，事情過去就算了…」（見偵查卷第48頁），及
    證人蘇傅玉葉於警詢中證稱「我去找蘇碧玉去向他姊姊（乙
    ○○）說，我先生甲○○不可能搶劫他姊姊，拜託他告訴他
    姊姊不要【誣陷】我先生甲○○…並無請蘇碧玉代為說情或
    要他轉達『同一村人，事情過去就算了』」（見偵查卷第51
    -52頁），均核與告訴人上開證述不符。是公訴人上開所指
    證人蘇碧玉、蘇傅玉葉之證詞，不足採為不利被告之證據之
    用，併此敘明。
  (七)法務部調查局94年2月23日調科參字第09400083750號函、94
    年4月4日調科參字第09400154890號函載稱「甲○○因罹患
    高血壓有出示藥物，並表明不願接受測謊，今再予測謊有違
    本局測謊作業規定，並抵觸最高法院對測謊需具備形式要件
    之見解」（見偵查卷第128、142頁），是公訴人認該署函請
    調查局實施測謊結果，被告竟臨陣退縮，不願接受測謊，顯
    見心虛云云（詳證據清單(三)），尚非可採。上開法務部調查
    局函不足採為不利被告之證據之用，併此敘明。
  (八)按告訴人、證人之陳述有部分前後不符，或相互間有所歧異
    時，究竟何者為可採，法院仍得本其自由心證予以斟酌，非
    謂一有不符或矛盾，即應認其全部均為不可採信；尤其關於
    行為動機、手段及結果等之細節方面，告訴人之指陳，難免
    故予誇大，證人之證言，有時亦有予渲染之可能；然其基本
    事實之陳述，若果與真實性無礙時，則仍非不得予以採信（
    最高法院74台上字第1599號判例、81年台上字第5303號判決
    、93年台上字第5421號判決參照）。又按證人所為之供述，
    縱有一部不實，而其他部分經法院認為真實時，該部分之證
    言，仍非不可採為證據（最高法院21年上字第591號判例參
    照）。證據證明力由法院自由判斷，證人之證言枝節部分縱
    令先後未盡一致，但事實審法院本於審理所得之心證，就其
    證言主要部分認為確實可言，予以採取，尚非法所不許（最
    高法院79年台上字第1007號判決參照）。準此，告訴人乙○
    ○迭於警詢、偵查、原審及本院審理中之前後指訴，關於被
    告犯案之過程部分（係強盜抑準強盜？），縱非完全一致，
    其指訴尚非不可採。
  (九)綜上所述，被告甲○○確有上開犯行，業據告訴人乙○○指
    認明確，並有中國醫藥大學北港附設醫院九十四年一月廿五
    日九四院醫事字第○一二號函文及所附被告病歷資料、被告
    臉部及手部勘驗相片四張、作案機車指認照片等間接證據附
    卷足供佐證，是本案被告甲○○縱自警詢迄偵、審中，均未
    自白犯行，且未於其身上或住處搜獲該白金項鍊，本於推理
    之作用，堪足以證明被告上開犯行。是被告前開所辯，顯係
    事後卸責之詞，不足採信，本件事證明確，被告犯行堪以認
    定。
二、按帶兇器為強盜罪之加重條件，關係行為人罪刑輕重，則
    行為人所帶者在客觀上是否足以對人之生命、身體、安全
    構成威脅，而屬具有危險性之兇器﹖自應依憑證據認定之，
    如未發現相當證據，或證據不足以證明，即不得以推測或擬
    制之方法，逕予認定。木棍質地、粗細、堅硬度不一，種類
    繁多，上訴人持以行兇之木棍，既未扣案，持以毆打被害人
    造成左上臂瘀腫挫傷等傷害時，即告斷裂，則該木棍究係何
    種材質﹖在客觀上是否足以對人之生命、身體、安全構成威
    脅，而具危險性﹖仍待調查釐清，原判決就此未為任何調查
    ，即認：「木棍本身之質地密實且硬度甚高，在客觀上已足
    以對他人之生命、身體（腦部、臟器）構成威脅，而具有危
    險性，自亦屬兇器」，顯有認定事實未憑證據之違法（最高
    法院94年度台上字第3128號判決參照）。是本案既未扣押告
    訴人所指稱被告犯案時所持「長度約一尺半之圓形木棍乙支
    」供本院勘驗，依「罪疑惟輕」原則，本院認該木棍非屬兇
    器。核被告之所為，係犯刑法第329條準強盜罪，公訴人認
    係犯刑法第330條加重強盜罪（於原審行準備程序時變更起
    訴法條），尚有未洽，惟基本事實相同，起訴法條應予變更
    。原判決雖以不能證明被告犯罪，而諭知被告無罪，惟查被
    告有準強盜犯行，已如上述，原審未加詳查，遽為無罪之諭
    知，尚有未妥，檢察官以原判決諭知被告無罪為不當而提起
    上訴，為有理由，自應由本院將原判決撤銷。爰審酌被告之
    品行（尚無前科），犯罪之動機、目的、手段（持木棍），
    犯罪所生之危害（該白金項鍊值37,000元），及犯罪後態度
    等一切情狀，量處如主文所示之刑。
據上論斷，應依刑事訴訟法第369條第1項前段、第364條、第29
9條第1項前段、第300條，刑法第329條、第328條第1項，判決如
主文。
本案經檢察官王碧霞到庭執行職務。
中    華    民    國    95    年    3     月    9     日
                  刑事第三庭    審判長法  官  陳義仲
                                      法  官  張世展
                                      法  官  陳顯榮
以上正本證明與原本無異。
如不服本判決，應於收受本判決後十日內向本院提出上訴書狀。
其未敘述上訴理由者並得於提起上訴後十日內向本院補提理由書
狀（均須按他造當事人之人數附繕本）「切勿逕送上級法院」。
                                      書記官  陳嘉琍
中    華    民    國    95    年    3     月    10    日
附錄法條：
刑法第329條：
竊盜或搶奪，因防護贓物、脫免逮捕或湮滅罪證，而當場施以強
暴脅迫者，以強盜論。
刑法第328條第1項：
意圖為自己或第三人不法之所有，以強暴、脅迫、藥劑、催眠術
或他法，至使不能抗拒，而取他人之物或使其交付者，為強盜罪
，處5年以上有期徒刑。


司法院資訊處製作；財團法人民間司法改革基金會備份。
